【裁判字號】    95,台上,2151
【裁判日期】    950928
【裁判案由】    損害賠償再審
【裁判全文】
最高法院民事判決            九十五年度台上字第二一五一號
上  訴  人  甲 ○ ○
            乙 ○ ○
            丙○○○
共      同
訴訟代理人  柳 聰 賢律師
被 上訴 人  庚 ○ ○
            己○○○
            丁 ○ ○
            戊 ○ ○
上列當事人間請求損害賠償事件，上訴人對於中華民國九十四年
十一月二十四日台灣高等法院高雄分院第二審再審判決（九十四
年度再字第五號），提起上訴，本院判決如下：
    主  文
原判決廢棄，發回台灣高等法院高雄分院。
    理  由
本件上訴人主張：兩造間請求損害賠償事件，前經台灣高雄地方
法院（下稱高雄地院）判決命伊連帶給付被上訴人庚○○新台幣
（下同）九十七萬九千七百零八元、被上訴人己○○○五十五萬
零七百八十六元、被上訴人丁○○二百萬零三百零一元、被上訴
人戊○○二百零四萬二千零四十九元，及法定遲延利息，經伊提
起上訴，原審八十九年度上字第一七號判決認被上訴人請求伊連
帶給付庚○○七十一萬七千五百六十七元、己○○○二十八萬八
千六百四十五元、丁○○二百萬零三百零一元、戊○○二百零四
萬二千零四十九元，及法定遲延利息，為有理由，逾此部分之請
求為無理由，因而將高雄地院命伊連帶給付庚○○及己○○○超
過上開本息部分之判決予以廢棄，改判駁回庚○○、己○○○該
部分之訴，並駁回伊其餘之上訴確定（下稱原確定判決）。被上
訴人並據以聲請高雄地院強制執行上訴人之財產，合計得款二百
五十萬元以上。惟查為原確定判決基礎之原審法院八十七年度上
訴字第一八九四號及九十年度上更(一)字第二四五號殺人案件刑事
判決，業經最高法院判決撤銷，並經原審法院刑事庭以九十三年
度上更(二)字第一六一號判決改判甲○○無罪，並經最高法院判決
上訴駁回確定在案等情。爰於三十日法定期間內依民事訴訟法第
四百九十六條第一項第十一款規定，求為命(一)原確定判決關於伊
敗訴部分廢棄；(二)上開廢棄部分，被上訴人在前訴訟程序第一審
之訴及假執行之聲請均駁回之判決。
被上訴人則以：上訴人提起本件再審之訴，僅提出刑事判決為證
，難謂已合法表明再審事由。且原確定判決係依證據獨立審判，
不因刑事判決已變更而受影響等語，資為抗辯。
原審未經言詞辯論，判決駁回上訴人再審之訴，係以：按為判決
基礎之刑事判決如因其後之確定裁判有所變更，固得依民事訴訟
法第四百九十六條第一項第十一款規定，提起再審之訴；惟該款
所謂為判決基礎之刑事判決，依其後之確定裁判，已變更者，係
指變更前之刑事判決經前訴訟援為判決基礎者，始有適用。倘民
事確定判決非以變更前之刑事判決為其裁判基礎，而係民事法院
依證據認定事實而為審判之結果，自無民事訴訟法第四百九十六
條第一項第十一款規定之適用。查原審法院九十三年度上更(二)字
第一六一號刑事判決，就甲○○涉嫌殺人犯行，雖宣告無罪確定
，惟查本件原確定判決，係以台灣高雄地方法院檢察署法醫師解
剖紀錄（報告）中關於陳建明死因之初步鑑定說明，及被害人陳
建明送醫急救後，由大東醫院及長庚醫院分別出具之診斷證明書
記載其頭部、背部及腿部身體有多處受傷，且傷勢各異，認為鑑
定證人裴起林法醫師於刑事程序證述陳建明之傷勢係站立中來自
不同方向攻擊所致等語，堪予採信；並以陳建明之同伴陳明華於
刑事偵訊時指述甲○○、吳介銅及劉建明（下稱甲○○等三人）
搶走鋁棒攻擊等情，認定當時陳明華不敵跑離後，留在現場與陳
建明發生鬥毆之人，應有甲○○等三人；並以吳介銅於刑事程序
供述其係持俗稱黑金鋼之行動電話毆擊陳建明頭部，未毆打其他
部位等語，認定劉建明與甲○○於陳明華逃離現場後，見同伴吳
介銅正與陳建明鬥毆，即聯手多次從不同方向持鋁棒、行動電話
等鈍器物重擊陳建明頭部、背部及腿部無疑，因而為上訴人不利
之判決，顯係依證據認定事實而為審判，並非援以上開刑事最後
更審前之有罪判決（即原審八十七年上訴字第一八九四號及九十
年度上更(一)字第二四五號）作為其裁判基礎，依上開說明，自無
民事訴訟法第四百九十六條第一項第十一款規定之適用，上訴人
自不得據此理由，提起再審之訴。從而，上訴人依上開規定，提
起本件再審之訴，顯無理由等詞，為其判斷之基礎。
按再審之訴顯無再審理由者，依民事訴訟法第五百零二條第二項
之規定，雖得不經言詞辯論，以判決駁回之，但若當事人主張之
原因事實，徒據訴狀之記載，尚不明瞭或有其他情形，必須依法
調查證據後始能斷定再審之訴為無再審理由者，即不得遽指再審
之訴顯無再審理由。查本件原審係於九十四年四月及七月間分別
向高雄地院及該檢察署等調取前民刑事訴訟程序案卷調查核對後
，始認定上訴人主張上開刑事最後更審前之有罪判決，並非原確
定判決基礎之裁判，而無民事訴訟法第四百九十六條第一項第十
一款規定之情形，依前揭說明，即無適用上開條項規定，不經言
詞辯論駁回再審之訴之餘地。原審未行必要之言詞辯論，即判決
駁回上訴人再審之訴，非無違誤。上訴論旨，指摘原判決不當，
求予廢棄，不能認為無理由。
據上論結，本件上訴為有理由。依民事訴訟法第四百七十七條第
一項、第四百七十八條第二項，判決如主文。
中    華    民    國  九十五  年    九    月  二十八  日
                      最高法院民事第八庭
                          審判長法官  朱  建  男
                                法官  顏  南  全
                                法官  許  澍  林
                                法官  鄭  傑  夫
                                法官  蘇  清  恭
      本件正本證明與原本無異
                                      書  記  官
中    華    民    國  九十五  年    十    月   十六   日
                                                      Ｅ


司法院資訊處製作；財團法人民間司法改革基金會備份。
